【裁判字號】    97,訴,1625
【裁判日期】    980220
【裁判案由】    偽造文書等
【裁判全文】
臺灣高雄地方法院刑事判決              97年度訴字第1625號
公  訴  人  臺灣高雄地方法院檢察署檢察官
被      告  丙○○
上列被告因偽造文書等案件，經檢察官提起公訴（97年度偵續字
第100 號），本院判決如下：
    主  文
丙○○犯公司法第九條第一項前段之未繳納股款罪，處有期徒刑
陸月，減為有期徒刑參月；又連續犯詐欺取財罪，處有期徒刑壹
年陸月，減為有期徒刑玖月。應執行有期徒刑拾月。
    事  實
一、丙○○係址設高雄市○○區○○路62巷3 號34樓之3 「中央
    金庫股份有限公司」（前為臺灣信用金庫股份有限公司，下
    稱中央金庫公司）之負責人，為從事業務之人，明知自己並
    無黃金條塊600 公斤之財產，且明知中央金庫公司於民國91
    年11月29日並未召開股東臨時會，同意丙○○以其所有財產
    黃金條塊600 公斤，依當日中央信託局黃金條塊壹公斤買入
    價格換算抵繳股款，辦理中央金庫公司增資新臺幣（下同）
    21,4107,000 元，合計中央金庫公司資本額變更為21,5107,
    000 元，竟在其未實際繳納股款之情形下，為辦理中央金庫
    公司之變更登記，仍基於違反公司法及行使業務上登載不實
    文書之犯意，接續製作不實股東臨時會議事錄，內載該次會
    議由丙○○擔任主席、乙○○（丙○○之妻）擔任紀錄，「
    出席股東二人，代表股數計一萬」、「本公司股東丙○○利
    用財產抵繳股款，黃金條塊共計六佰公斤，依照當日中央信
    託局黃金條塊壹公斤買入價格合算貳億壹仟肆佰壹拾萬柒仟
    元整，可否？提請公決案。決議：經主席徵詢全體出席股東
    無異議同意通過。」等不實事項；不實之臺灣信用金庫股份
    有限公司股東財產抵繳股款憑證，內載「本公司股東丙○○
    出資國際認許黃金條塊〔純度999.9 〕共計陸佰公斤財產抵
    繳股款，依照中央信託局當日黃金條塊壹公斤買入價格合算
    貳億壹仟肆佰壹拾萬七仟元整，特立此據。」等不實事項；
    及不實之股東以財產抵繳股款明細表，再委由不知情之會計
    師製作不實之查核報告書後，持向經濟部申請公司變更登記
    而行使之，足以生損害於經濟部掌管公司登記之正確性及中
    央金庫公司。
二、丙○○復明知自己無資力，且無付款能力，中央金庫公司實
    際上資本額亦無2 億餘元，竟意圖為自己不法之所有，基於
    詐欺取財之概括犯意，自95年2 月間起至同年5 月間止，佯
    稱中央金庫公司資本額高達2 億餘元，且為美商中央金融控
    股股份有限公司（下稱美商中央金融控股公司）在臺投資之
    子公司，向精誠資訊股份有限公司（下稱精誠公司）大量訂
    購電腦軟體，雙方約定每月結算後30天付款，精誠公司因誤
    信其付款能力而陷於錯誤，於95年2 月至5 月間依其所訂，
    送貨至上址公司處，詎被告自第1 次結算95年3 月份之貨款
    即未依約付款，迄95年5 月總計貨款2162,241元均未獲給付
    ，經精誠公司多次催討，丙○○始簽發以中央金庫公司為發
    票人，由臺北北門郵局付款，帳號00000000號，票號E00000
    00號，發票日95年7 月1 日之同面額支票1 紙支付貨款，屆
    期提示，因存款不足，遭拒絕付款，丙○○為掩飾其詐欺犯
    行，乃再交付發票人為亮相科技股份有限公司，付款人為合
    作金庫銀行士林分行，票號KF0000000 號，面額2267,000元
    ，發票日為95年10月10日之支票1 紙以換回上開中央金庫公
    司支票，期間丙○○並出示已申請母公司美商中央金融控股
    公司增資1 億元之證明予精誠公司，要求緩期清償，嗣於95
    年10月11日精誠公司提示上開支票，仍遭退票，始知受騙。
三、案經精誠資訊股份有限公司訴請臺灣高雄地方法院檢察署檢
    察官偵查起訴。
    理  由
壹、程序部分（證據能力之審查）：
    按被告以外之人於審判外之陳述，雖不符刑事訴訟法第159
    條之1 至第159 條之4 之規定，而經當事人於審判程序同意
    作為證據，法院審酌該言詞陳述或書面陳述作成時之情況，
    認為適當者，亦得為證據；當事人、代理人或辯護人於法院
    調查證據時，知有第159 第1 項不得為證據之情形，而未於
    言詞辯論終結前聲明異議者，視為有前項之同意，刑事訴訟
    法第159 條之5 定有明文。本判決所援引之以下各項證據（
    詳後述），固有部分屬傳聞證據，然公訴人、被告於本院調
    查證據時，均知有前開第159 第1 項不得為證據之情形，且
    於言詞辯論終結前，均未聲明異議，本院審酌該等證據作成
    時之狀況，並無違法取證之情事，且無不宜作為證據之情形
    ，依前開說明，爰認均有證據能力，合先敘明。
貳、實體部分：
一、查被告丙○○行為後，被告行為後，刑法部分條文業於94年
    2 月2 日修正公布，95年7 月1 日起施行。按行為後法律有
    變更者，適用行為時之法律，但行為後之法律有利於行為人
    者，適用最有利於行為人之法律，修正後刑法第2 條第1項
    定有明文。而本次法律變更，比較時應就罪刑有關之共犯、
    未遂犯、想像競合犯、牽連犯、連續犯、結合犯，以及累犯
    加重、自首減輕暨其他法定加減原因（如身分加減）與加減
    例等一切情形，綜其全部罪刑之結果而為比較（最高法院95
    年5 月23日95年度第8 次刑事庭會議決議參照）。經查：
  (一)修正後刑法第33條第5 款之規定，最低額為新臺幣1,000 元
    ，惟依被告行為時之刑法第33條第5 款規定，罰金之最低額
    僅新臺幣3 元。比較修正前後之刑罰法律，適用修正後之規
    定，對被告顯未有利，自應適用行為時法，亦即修正前刑法
    。
  (二)修正前刑法第56條關於連續犯之規定：行為時法律有連續犯
    規定，係僅論一罪而得加重其刑至2 分之1 ，裁判時法律刪
    除連續犯後，數罪行應分論併罰，以行為時法律較有利於上
    訴人，則應依刑法第2 條第1 項前段，適用修正前刑法第56
    條關於連續犯之規定。
  (三)修正前刑法第51條第5 款關於併合處罰之規定：行為時法律
    規定「不得逾二十年」，裁判時法律則改為「不得逾三十年
    」，自以行為時法律較有利於上訴人，則應依刑法第2 條第
    1 項前段，適用修正前刑法第51條第5 款之規定。
二、得心證之理由：
  (一)犯罪事實一部分：
    此部分犯罪事實，業據被告丙○○於本院審理時坦承不諱（
    見本院卷第41、64頁），而與證人即被告之妻乙○○於檢察
    事務官詢問時亦證稱：伊沒有在中央金庫公司看過黃金條塊
    ，亦不知道被告有用600 公斤黃金條塊抵繳股款，也沒有看
    過91年11月29日股東臨時會議事錄等語互核相符（見偵2 卷
    第13 9、150 頁），另證人即為中央金庫公司簽署查核報告
    書之會計師於本院審理時亦證稱：根據法院公證書製作查核
    報告書等語（見本院卷第31頁），亦可證明被告當時並未以
    600 公斤之黃金條塊抵繳股款，此外，尚有中央金庫變更登
    記表、臺灣信用金庫股份有限公司91年11月29日股東臨時會
    議事錄、股東財產抵繳股款憑證、股東以財產抵繳股款明細
    表、公證書、會計師查核報告書、股東名冊、新舊章程對照
    表各1 份在卷可稽（見卷附之經濟部卷宗）。按黃金買賣有
    一定之市場交易機制，小至金飾之交易需有銀樓之保單（或
    金單），作為該金飾之質量證明，大至黃金條塊之交易，亦
    需透過相關銀樓業者、銀行或知名煉金場進行交易，而本件
    被告於偵查中供稱其所有600 公斤黃金條塊係由黑市購入，
    而未能提供任何購入證明，購入該等黃金之資金來源亦未能
    提出證明，有違一般常理，顯見其於偵查中所稱擁有600 公
    斤黃金條塊乙節，均屬虛構。又被告實際上既未於91年11月
    29日在中央金庫公司召開股東臨時會同意其以財產抵繳股款
    ，該日股東臨時會議並不存在，被告製作之上開股東臨時會
    議事錄、臺灣信用金庫股份有限公司股東財產抵繳股款憑證
    及股東以財產抵繳股款明細表之內容均屬不實，而持向經濟
    部辦理變更登記，自足生損害於經濟部對於公司登記管理之
    正確性及中央金庫公司。綜上，被告於本院之自白，已有相
    當之證據資料予以補強佐證，且核與事實相符，應堪採認。
  (二)犯罪事實二部分：
    此部分犯罪事實，業據被告丙○○於本院審理時坦承不諱（
    見本院卷第41頁），核與證人即告訴人精誠公司之員工甲○
    ○於檢察事務官詢問及本院審理時指訴遭被告詐欺取財之情
    節均相符合（見偵2 卷第61、151 頁，本院卷第24至28頁）
    ，另有報價單26紙、銷貨單52紙、被告與甲○○電子郵件往
    來記錄文件、承諾書1 份、支票、退票理由單各2 份、合作
    金庫銀行士林分行96年7 月12日函文暨所附亮相科技股份有
    限公司交易資料1 份、臺灣郵政股份有限公司臺北郵局96年
    7 月19日函文暨所附中央金庫公司帳戶對帳明細資料1 份、
    臺灣郵政股份有限公司高雄郵局97年5 月20日函文暨所附中
    央金庫公司帳戶交易明細資料1 份、中國信託銀行帳戶對帳
    明細資料1 份附卷可稽（見偵1 卷第7 至51、159 至165 、
    169 至189 頁，偵2 卷第64至94、101 、132 至137 頁）。
    是被告於本院之自白，已有相當之證據資料予以補強佐證，
    且核與事實相符，應堪採認。
  (三)從而，本案事證明確，被告犯行堪予認定，應依法論科。
三、按股東會除公司法另有規定外，由董事會召集之；股東會之
    議決事項，應作成議事錄，由主席簽名或蓋章；董事長對內
    為股東會、董事會及常務董事會主席，對外代表公司，公司
    法第171 條、第183 條第1 項前段、第208 條第3 項前段分
    別定有明文。查被告丙○○為中央金庫公司之登記負責人，
    依上開規定，即有擔任股東會主席，並於股東會議事錄簽名
    之職，且對外代表中央金庫公司，而上開中央金庫公司91年
    11月29日股東臨時會議事錄上主席欄均蓋有被告丙○○之印
    文，而臺灣信用金庫股份有限公司股東財產抵繳股款憑證及
    股東以財產抵繳股款明細表亦均蓋有被告丙○○之印文，堪
    認上開會議紀錄、股東財產抵繳股款憑證及股東以財產抵繳
    股款明細表係被告本於業務上作成之文書。是核被告所為，
    係犯公司法第9 條第1 項股東未實際繳納股款，而以申請文
    件表明收足罪、刑法第216 條、第215 條行使業務登載不實
    文書罪及同法第339 條第1 項詐欺取財罪。公訴意旨認被告
    製作內容不實之中央金庫公司91年11月29日股東臨時會議事
    錄、股東財產抵繳股款憑證及股東以財產抵繳股款明細表之
    犯行，係犯刑法第216 條、第210 條之行使偽造私文書之罪
    嫌，與本院上開調查證據結果相悖，尚有未洽，惟與本件論
    罪科刑部分之基本事實同一，爰予變更起訴法條。又公訴意
    旨於論罪法條雖漏未引用公司法第9 條第1 項，然於起訴犯
    罪事實已載明被告所涉犯公司法第9 條第1 項股東未實際繳
    納股款，而以申請文件表明收足罪之相關犯罪事實，顯係漏
    載，經本院當庭告知被告所涉犯之法條後（見本院卷第57頁
    ），仍應由本院予以審理。被告於業務製作之文書登載不實
    後，復持以行使，其登載不實之低度行為為行使之高度行為
    吸收，僅論以行使業務登載不實文書罪。被告於極短時間內
    接連製作內容不實之股東臨時會議事錄、股東財產抵繳股款
    憑證及股東以財產抵繳股款明細表各1 份，係於密切接近之
    時、地實施，各行為之獨立性極為薄弱，且係出於同一申請
    辦理中央金庫公司變更登記之目的，應視為數個舉動之接續
    施行，合為包括之一行為予以評價，屬接續犯，僅論以一罪
    。又被告自95年2 月間起至同年5 月間止，多次向精誠公司
    詐取財物，時間緊接，方法相同，所犯為構成要件相同之犯
    罪，顯係基於概括犯意而為，為連續犯，爰依修正刑法第56
    條之規定，以一罪論，並加重其刑。而被告基於一個意思決
    定（即辦理公司增資），而接連製作內容不實之股東臨時會
    議事錄、股東財產抵繳股款憑證及股東以財產抵繳股款明細
    表各1 份，並為明知股東未實際繳納股款，卻以申請文件表
    明收足行為，自應評價為一個犯罪行為，屬一行為觸犯數罪
    名之想像競合犯，應依現行刑法第55條之規定，從較重之公
    司法第9 條第1 項前段處斷。又被告所犯上開股東未實際繳
    納股款，而以申請文件表明收足罪及連續詐欺取財罪2 罪間
    ，犯意各別，罪名互殊，應分論併罰。爰審酌被告丙○○前
    未曾受有期徒刑以上刑之宣告，有臺灣高等法院被告前案紀
    錄表1 份可參，被告掌握中央金庫公司大部分股數，將公司
    當成私產，明知自己並無黃金條塊600 公斤，無法以財產抵
    繳股款辦理增資，為圖便宜行事，因而製作內容不實之股東
    臨時會議事錄、股東財產抵繳股款憑證及股東以財產抵繳股
    款明細表各1 份，持以辦理公司變更登記，觸犯刑章，足生
    損害於經濟部對於公司登記管理之正確性及中央金庫公司，
    另以中央金庫公司之資本達2 億餘元，且為美商中央金融控
    股公司在臺投資之子公司等不實事項欺騙精誠公司，向該公
    司連續詐取價值2162,241元之電腦軟體，惡性非輕，迄今尚
    未清償該貨款，而未見悔意，惟念其犯後尚能於本院審理時
    坦承犯行，犯後態度尚佳等一切情狀，分別量處如主文所示
    之刑。再本件被告犯罪時間均在96年4 月24日以前，依中華
    民國九十六年罪犯減刑條例第2 條第1 項第3 款之規定，均
    應減其宣告刑2 分之1 ，並定其應執行刑，以資懲儆。至被
    告登載不實之上開股東臨時會議事錄、股東財產抵繳股款憑
    證及股東以財產抵繳股款明細表各1 紙，既已持向主管機關
    經濟部辦理變更登記而行使，已非被告所有，不符刑法第38
    條第1 項第2 款之規定，爰不併予宣告沒收，附此敘明。
參、不另為無罪諭知部分
一、公訴意旨另以：被告丙○○明知其並無財產黃金條塊600 公
    斤，且明知中央金庫公司於91年11月29日並未召開股東臨時
    會，同意其以其所有財產黃金條塊600 公斤，以當日中央信
    託局黃金條塊壹公斤買入價格換算抵繳股款，辦理中央金庫
    公司增資21,4107,000 元，合計中央金庫公司資本額變更為
    21,5107,000 元，竟於製作不實股東臨時會決議之紀錄及臺
    灣信用金庫股份有限公司股東財產抵繳股款憑證後，持向經
    濟部申請公司變更登記，而使公務員登載於職務上所掌之股
    份有限公司變更登記事項卡等公文書，足以生損害於經濟部
    掌管公司登記之正確性。因認被告丙○○涉犯刑法第214 條
    使公務員登載不實罪嫌等語。
二、按犯罪事實應依證據認定之，無證據不得認定犯罪事實，刑
    事訴訟法第154 條第1 項定有明文。而在訴訟上用以證明事
    實之證據，須於通常一般之人均不致於有所懷疑，而得確信
    其為真實之程度者，始得據以為有罪之認定；倘其證明尚未
    達到此一程度，而有合理之懷疑存在，致使無從為有罪之確
    信時，即應為無罪之判決（最高法院76年度台上字第4986號
    判例意旨參照）。又按事實審法院對於證據之取捨，依法雖
    有自由判斷之權，然積極證據不足證明犯罪事實時，被告之
    抗辯或反證縱屬虛偽，仍不能以此資為積極證據應予採信之
    理由（最高法院30年上字482 號判例意旨參照）。
三、次按刑法第214 條之使公務員登載不實罪，須一經他人之聲
    明或申報，公務員即有登載之義務，並依其所為之聲明或申
    報予以登載，而屬不實事項者，始足構成；若其所為之聲明
    或申報，公務員尚須為實質之審查，以判斷其真實與否，始
    得為一定之記載者，即非本罪所稱之使公務員登載不實（最
    高法院73年台上字第1710號判例、92年度台上字第6161號判
    決參照），又依公司法第388 條規定：「主管機關對於公司
    登記之申請，認為有違反本法或不合法定程式者，應令其改
    正，非俟改正合法後，不予登記」，應認主管機關承辦公務
    員對於公司申請變更登記事項，具有實質審查權（最高法院
    89 年 度台非字第46號、91年度台上字第2431號、92年度台
    上字第2315號、92年度台上字第6159號、92年度台上字第
    6161號判決意旨參照）。是以本件經濟部承辦公務員對於上
    開中央金庫公司申請變更登記事項，既有實質審查權，自不
    構成使公務員登載不實罪。公訴意旨此部分容有誤會，惟此
    部分與前開論罪科刑部分，公訴意旨認為有修正前刑法牽連
    犯之裁判上一罪關係，爰不另為無罪之諭知。
據上論斷，應依刑事訴訟法第299 條第1 項前段、第300 條，公
司法第9 條第1 項、刑法第11條前段、第2 條第1 項前段、第21
6 條、第215 條、第339 條第1 項、第56條（修正前）、第51條
第5 款（修正前），中華民國96年罪犯減刑條例第2 條第1 項第
3 款、第7 條，刑法施行法第1 條之1 ，判決如主文。
本案經檢察官丁○○到庭執行職務。
中    華    民    國    98    年    2    月    20    日
                    刑事第十八庭審判長法  官 廖建瑜
                                      法  官 林裕凱
                                      法  官 陳盈吉
以上正本證明與原本無異。
如不服本判決，應於判決送達後10日內，向本院提出上訴狀。
中    華    民    國    98    年    2    月    24    日
                                      書記官  陳展榮
附錄本判決論罪科刑法條：
中華民國刑法第216 條
行使第210 條至第215 條之文書者，依偽造、變造文書或登載不
實事項或使登載不實事項之規定處斷。
中華民國刑法第215 條
從事業務之人，明知為不實之事項，而登載於其業務上作成之文
書，足以生損害於公眾或他人者，處3 年以下有期徒刑、拘役或
5 百元以下罰金。
中華民國刑法第339條（普通詐欺罪）
意圖為自己或第三人不法之所有，以詐術使人將本人或第三人之
物交付者，處5年以下有期徒刑、拘役或科或併科1千元以下罰金
。
以前項方法得財產上不法之利益或使第三人得之者，亦同。
前二項之未遂犯罰之。
公司法第9 條第1 項
公司應收之股款，股東並未實際繳納，而以申請文件表明收足，
或股東雖已繳納而於登記後將股款發還股東，或任由股東收回者
，公司負責人各處5 年以下有期徒刑、拘役或科或併科新臺幣50
萬元以上250 萬元以下罰金。


司法院資訊處製作；財團法人民間司法改革基金會備份。
